【裁判字號】    98,判,377
【裁判日期】    980409
【裁判案由】    地價稅
【裁判全文】
最  高  行  政  法  院  判  決
                                       98年度判字第377號
上  訴  人  中國農業科技股份有限公司
代  表  人  甲○○
訴訟代理人  卓忠三  律師
被 上訴 人  臺北縣政府稅捐稽徵處
代  表  人  乙○○
上列當事人間地價稅事件，上訴人對於中華民國96年3月15日臺
北高等行政法院95年度訴字第2278號判決，提起上訴，本院判決
如下：
    主  文
上訴駁回。
上訴審訴訟費用由上訴人負擔。
    理  由
一、上訴人原所有坐落新店市○○段225、257、259、303地號等
    4筆土地（下稱系爭土地，面積共計13,990.51平方公尺，民
    國《下同》92年1月24日信託予中桓投資股份有限公司），
    原核准依土地稅法第18條第1項第1款工業用地稅率課徵地價
    稅。嗣被上訴人93年清查發現上訴人之工廠登記證於75年1
    月30日因歇業而註銷，上訴人未依土地稅法第41條第2項規
    定於適用特別稅率課徵地價稅之原因、事實消滅時，向被上
    訴人申報改按一般用地稅率計徵地價稅，又被上訴人於93年
    8月13日現場勘查系爭土地未作工廠使用，遂依土地稅法第
    54條第1項第1款規定，除補徵尚在核課期間之88年至91年之
    原按工業用地稅率核課地價稅與改按一般用地稅率核課地價
    稅之差額：88年：新臺幣（下同）295萬6,931元；89年：31
    1萬8,814元；90年：323萬9,790元；91年：323萬4,541元，
    合計補徵稅款1,255萬76元外，並按短匿稅額處3倍罰鍰計3,
    765萬200元（計至百元為止）。上訴人不服，申請復查，未
    獲變更，乃提起訴願，經訴願決定：「關於地價稅罰鍰部分
    ，原處分撤銷，由原處分機關另為適法之處分，餘訴願駁回
    。」，上訴人就訴願決定駁回補徵88至91年地價稅差額部分
    猶表不服，循序提起本行政訴訟，案經原審判決駁回，遂提
    起本件上訴。
二、本件上訴人在原審起訴主張：系爭土地已於92年1月24日信
    託登記予受託人中桓投資股份有限公司（下稱中桓公司），
    依土地稅法之規定，於信託關係存續中，應以受託人中桓公
    司為本件系爭土地之納稅義務人，被上訴人向上訴人送達稅
    單，尚非合法；又上訴人擁有之工廠登記證雖於75年間被註
    銷，惟系爭土地上仍有廠房，且堆置成品及原料，參照財政
    部58年2月28日台財稅發第02220號函及69年5月28日台財稅
    第34244號函釋略以，工廠縱已停工，但生產原料倉庫、露
    天堆置原料用地及工廠內之辦公廳、單身宿舍用地，經工業
    主管機關證實仍符按規定使用者，仍可按工業用地課徵地價
    稅，且86年6月24日上訴人又取得4張工廠設立許可證，雖嗣
    後於88年9月失效，然上訴人又於89年1月間取得另3件工廠
    設立許可，有效期間至91年4月，再於89年12月領有建造執
    照，有效期限已延展至97年5月27日，系爭土地自屬處於建
    廠期間，得適用工業用地稅率。被上訴人所為補徵處分，性
    質上係廢止原75年至92年之地價稅核課處分，惟上訴人因信
    賴原核課處分，已有依限繳交稅款等信賴行為，本件自應有
    信賴保護原則之適用云云。求為撤銷原處分及訴願決定之判
    決。
三、被上訴人在原審答辯則以：系爭土地原經核准按工業用地稅
    率課徵地價稅，經被上訴人93年清查發現該工廠於75年1月3
    0日因歇業已註銷工廠登記證，上訴人自應按前揭土地稅法
    第41條第2項規定於適用特別稅率之原因、事實消滅時，向
    被上訴人申報系爭土地改按一般用地稅率課徵地價稅，上訴
    人未為申報，依財政部80年5月25日台財稅第801247350號函
    示規定，應自次期（即76年）起恢復按一般用地稅率課徵地
    價稅等語，資為抗辯。
四、原審斟酌全辯論意旨及調查證據之結果，以：（一）本件系
    爭土地原按核定規劃使用，經准依土地稅法第18條第1項第1
    款工業用地稅率課徵地價稅，惟嗣後上訴人之工廠登記證於
    75年1月30日因歇業而被註銷，此經臺北縣政府以93年11月
    22日北府建登字第0930774474號函復被上訴人甚明，有該公
    函附於原處分卷二第174頁可稽；另上訴人於原審準備程序
    中也自承88年至91年間，系爭土地上之工廠並無生產運轉之
    事實，只是進行既有資產之處理而已，核此事實即屬系爭土
    地未按目的事業主管機關核定規劃使用，自應依土地稅法第
    41條第2項申報其適用工業用地稅率之原因、事實消滅，乃
    本件上訴人未予申報，依同法第54條第1項第1款規定，被上
    訴人自得予以追補88年至91年間系爭土地按一般用地稅率與
    工業用地稅率計算之差額。（二）查土地稅法第3條之1第1
    項固規定：「土地為信託財產者，於信託關係存續中，以受
    託人為地價稅或田賦之納稅義務人」，惟系爭處分係就系爭
    土地88年至91年間之地價稅，按一般用地與工業用地稅率核
    課之差額予以補徵，此4個年度期間，上訴人與中桓公司並
    無信託關係，就此部分之稅賦自應由上訴人負擔，故被上訴
    人以上訴人為納稅義務人，補徵88年至91年之地價稅，並無
    違誤。（三）上訴人既已停工，系爭土地之使用狀況即與工
    業主管機關原核定規劃之內容有所不同。上訴人援引之財政
    部58年2月28日台財稅發第02220號函釋所指「『生產原料倉
    庫及露天堆置原料用地』，均視為直接供工廠用地」，應指
    工廠用地本身仍正常運作，合於主管機關核定規劃之內容時
    ，其用為堆置原料之土地得視為工廠用地，蓋工業用地以工
    業用地稅率核課地價稅，意在鼓勵工業發展，如工廠已非供
    工業使用，自無續以特別稅率計其地價稅之基礎。上訴人另
    援引財政部69年5月28日台財稅第34244號函釋，乃在闡述工
    廠停工，但仍供該公司銷售產品之儲運及轉運使用時，應視
    其能否向工業主管機關取證以證實仍按核定規劃使用，以決
    定有無工業用地特別稅率之適用，亦即該函釋仍在闡述工業
    用地之認定，應由土地所有權人向工業主管機關取證以為證
    明。本件上訴人雖稱其停工期間土地仍供堆放原料使用，惟
    其並未另行檢附相關文件向主管機關取證，自無法適用優惠
    稅率。（四）系爭土地在上訴人停工多年後，迄86年6月24
    日及89年1月間上訴人又先後取得工廠設立許可，並於89年
    12月領有建造執照，系爭土地是否處於建廠期間，而得逕予
    適用特別稅率？查系爭土地已因75年間上訴人停工而有適用
    特別稅率之原因事實消滅之情事，自此即無以適用特別稅率
    計稅。如上訴人嗣後就系爭土地之使用，另發生合於適用特
    別稅率之事由，自應依土地稅法第41條第1項規定，於每年
    地價稅開徵40日前提出申請，惟其迄今仍未申請，自也無法
    適用特別稅率；唯有其提出申請經核符於規定時，方得自申
    請之次年期開始適用。（五）系爭補徵處分有無意涵撤銷原
    核課處分之意旨，此於實務上容有互異之見解，惟原處分因
    未及發現系爭土地不具適用特別稅率之事由而仍以特別稅率
    計算稅額，乃屬認定事實錯誤之違法行政處分，則可確定，
    故上訴人主張本件補徵處分之性質為合法行政處分之廢止處
    分，尚有誤會。又按「違法行政處分於法定救濟期間經過後
    ，原處分機關得依職權為全部或一部之撤銷；其上級機關，
    亦得為之。但有下列各款情形之一者，不得撤銷︰一、撤銷
    對公益有重大危害者。二、受益人無第119條所列信賴不值
    得保護之情形，而信賴授予利益之行政處分，其信賴利益顯
    然大於撤銷所欲維護之公益者」，行政程序法第117條定有
    明文。如認本件補徵處分同時具有撤銷前按工業用地稅率核
    課地價稅處分之意涵，是關於系爭處分是否合於行政程序法
    關於撤銷行政處分之規定，自有敘明之必要。而所謂信賴保
    護原則，通說認為應具備「信賴基礎」、「信賴表現」及「
    信賴值得保護」等三要件。上訴人依被上訴人按工業用地稅
    率計算之稅額按時繳納，只是依照負擔處分之內容履行其公
    法上之義務，非屬因信賴而有何具體之表現行為；另系爭土
    地上堆放成品、原料，而未作其他利用，也是其由來已久之
    事務安排，與原課稅處分無關。是以，本件自不具備信賴表
    現之要件。再者，上訴人於適用工業用地稅率之原因事實消
    滅時，未依法申報，即屬對於重要事項之未為完全陳述，而
    不值得保護。本件補徵處分自無信賴保護原則之適用。（六
    ）綜上所述，本件被上訴人以上訴人工廠登記證於75年間已
    遭註銷，所有系爭土地自此即未按目的事業主管機關核定規
    劃使用，原應改按工業用地稅率課徵地價稅，惟上訴人未依
    規定申報，致被上訴人一直以工業用地之稅率課徵，迄93年
    間清查時始發現上情，乃予以補徵88年至91年間之稅額差額
    ，於法並無違誤。訴願決定予以維持，亦無不當。上訴人訴
    請撤銷原處分與訴願決定，為無理由等由，乃駁回上訴人在
    原審之訴。
五、本院查：（一）按稅捐稽徵法第21條第1項第2款及第2項分
    別規定：「稅捐之核課期間，依左列規定：．．二、．．．
    應由稅捐稽徵機關依稅籍底冊或查得資料核定課徵之稅捐，
    其核課期間為5年。．．」、「在前項核課期間內，經另發
    現應徵之稅捐者，仍應依法補徵或並予處罰，．．」次按行
    為時土地稅法第18條第1項第1款、第41條、第54條第1項第1
    款分別規定：「土地為信託財產者，於信託關係存續中，以
    受託人為地價稅或田賦之納稅義務人。」、「本法所稱工業
    用地，指依法核定之工業區土地及政府核准工業或工廠使用
    之土地」、「供左列事業直接使用之土地，按千分之10計徵
    地價稅。但未按目的事業主管機關核定規劃使用者，不適用
    之：一、工業用地、礦業用地。」、「依第17條及第18條規
    定，得適用特別稅率之用地，土地所有權人應於每年（期）
    地價稅開徵40日前提出申請，逾期申請者，自申請之次年期
    開始適用。前已核定而用途未變更者，以後免再申請。適用
    特別稅率之原因、事實消滅時，應即向主管稽徵機關申報。
    」、「納稅義務人藉變更、隱匿地目等則或於減免地價稅或
    田賦之原因、事實消滅時，未向主管稽徵機關申報者，依左
    列規定辦理：一、逃稅或減輕稅賦者，除追補應納部分外，
    處短匿稅額或賦額3倍之罰鍰。」再按，68年2月22日訂定發
    布之土地稅法施行細則第9條第2項規定：「適用特別稅率之
    原因、事實消滅時，土地所有權人應於30日內向主管稽徵機
    關申報，未於期限內申報者，應依照本法第54條第1項第1款
    之規定辦理。」79年10月12日修正發布之土地稅法施行細則
    第15條規定：「適用特別稅率之原因、事實消滅時，土地所
    有權人應於30日內向主管稽徵機關申報，未於期限內申報者
    ，依本法第54條第1項第1款之規定辦理。」又按，行為時土
    地稅法施行細則第13條第1款、第14條第1項第1款分別規定
    ：「依本法第18條第1項特別稅率計徵地價稅之土地，指左
    列各款土地經按目的事業主管機關核定規劃使用者。一、工
    業用地：為依區域計畫法或都市計畫法劃定之工業區或依其
    他法律規定之工業用地，及工業主管機關核准工業或工廠使
    用範圍內之土地。」、「土地所有權人，申請適用本法第18
    條特別稅率計徵地價稅者，應填具申請書，並依左列規定，
    向主管稽徵機關申請核定之：一、工業用地：應檢附工業主
    管機關核准之使用計畫書圖或工廠設立許可證及建造執照等
    文件。其已開工生產者，應檢附工廠登記證。」（二）依土
    地稅法第18條第1項第1款及但書規定，其立法目的在於鼓勵
    興辦工業，因此土地得按工業用地稅率課徵地價稅，應具備
    其為工業用地、使用現況為供工業或工廠直接使用、按目的
    事業主管機關核定規劃使用等3要件。查本件上訴人就系爭
    土地原領有工廠登記證，並獲准按工業用地稅率課徵地價稅
    ，惟該工廠登記證已因歇業而於75年1月30日註銷，自不符
    上揭適用工業用地優惠稅率之要件。（三）系爭土地上之工
    廠登記證已於75年1月30日因歇業而註銷，然上訴人並未於
    減免地價稅之原因、事實消滅時之30日內向被上訴人申報，
    為原審依法認定之事實，則系爭土地自次年期（即76年）起
    應恢復按一般用地稅率課徵地價稅，倘嗣後欲依工業用地稅
    率課徵地價稅，則須依土地稅法第41條第1項及同法施行細
    則第13條第1款、第14條第1項第1款之規定，檢附工業主管
    機關核准之使用計畫書圖或工廠設立許可證及建造執照等文
    件，其已開工生產者，應檢附工廠登記證（即經工業主管機
    關核准工業或工廠使用），方得重新申辦自申請之當年或次
    年（期）起按工業用地稅率課徵地價稅，要無系爭土地於75
    年間註銷工廠登記證後遲至86、89年始取得工廠設立許可，
    迄至重新提出申請之期間，「仍繼續按特別稅率計徵地價稅
    」之理。本件於補徵及核課系爭土地之88至91年地價稅當時
    ，上訴人均未再重新申辦並獲准按工業用地稅率課徵地價稅
    ，從而，被上訴人依土地稅法第54條第1項第1款規定，以上
    訴人為納稅義務人，在稅捐核課期間內補徵88年至91年一般
    用地與工業用地稅率之地價稅差額：88年：新臺幣（下同）
    29 5萬6,931元；89年：311萬8,814元；90年：323萬9,790
    元；91年：323萬4,541元，合計補徵稅款1,255萬76元，洵
    屬有據。（四）財政部58年台財稅發第02220號令係就生產
    原料倉庫等是否屬直接供工廠用地一節為釋示，故縱土地依
    其用途係屬上開函釋所稱直接工廠用地，亦須該土地符合係
    工業用地或土地稅法第18條第2項所稱「經政府核准有案者
    」之要件，始有土地稅法關於工業用地優惠稅率之適用。而
    如前述，系爭土地上之工廠登記證業經註銷，其使用狀況即
    與工業主管機關原核定規劃之內容有所不同，且非屬經政府
    核准有案者，故適用上開函釋結果，系爭土地亦與土地稅法
    規定得適用工業用地優惠稅率之要件不合。（五）上訴人主
    張其完全不知工廠登記證已遭註銷，而信賴被上訴人所為按
    工業用地稅率課徵地價稅之課稅處分，致上訴人於89年間再
    次取得工廠設立許可及建造執照時，單純認為已依法適用特
    別稅率，故未再依土地稅法第41條第1項規定重新申請適用
    特別稅率，況土地稅法施行細則第15條規定業經司法院大法
    官會議第619號解釋，應於本解釋公布之日起至遲於屆滿1年
    時失其效力，故上訴人自無依該違憲之施行細則之規定，而
    向主管機關申報之義務，且該細則係79年10月14日生效之法
    規溯及既往適用於法規生效前（75年間）之事實，違反信賴
    保護原則乙節，查土地稅法第41條第2項於66年7月14日公佈
    施行後並未修正且該條明定納稅義務人於減免地價稅或田賦
    之原因、事實消滅時，有向主管稽徵機關申報之義務，觀此
    條文立法意旨即規定納稅義務人應於減免原因、事實消滅之
    時，有義務立即向主管稽徵機關申報該減免原因消滅之事實
    ，縱然土地稅法施行細則第15條業經司法院大法官會議第61
    9號解釋違憲，亦不能以此免除上訴人之申報協力義務甚明
    。又地價稅原則上係每年徵收1次，上訴人要主張信賴保護
    原則之適用，除須具有信賴基礎外，尚須有信賴表現，亦即
    當事人須因信賴而展開具體之信賴行為，信賴表現與信賴基
    礎間必須有因果關係。本件上訴人並未提出確切之事證以證
    明其有何因信賴而展開具體之信賴行為；況且本件係因上訴
    人未依規定申報所致。再者，被上訴人依土地稅法及稅捐稽
    徵法第21條相關規定，所為按一般用地稅率與工業用地稅率
    差額補徵88年至91年地價稅之處分，乃變更或更正錯誤之原
    核定，非屬上訴人因信賴而有何具體之表現行為，並無違反
    信賴保護原則之情形。原判決因認上訴人無信賴保護原則之
    適用，即無不合，故上訴意旨據以指摘原判決有判決不適用
    法規之違法云云，即難採取。（六）綜上所述，上訴人以其
    對法律上見解之歧異，就原審取捨證據及認定事實之職權行
    使，指摘其為不當，均無足採。本件上訴論旨，仍執前詞，
    指摘原審判決違誤，求予廢棄，難認有理由，應予駁回。
六、據上論結，本件上訴為無理由。依行政訴訟法第255條第1項
    、第98條第1項前段，判決如主文。
中    華    民    國    98    年    4     月    9     日
                    最高行政法院第三庭
                        審判長法官  高  啟  燦
                              法官  曹  瑞  卿
                              法官  劉  介  中
                              法官  黃  合  文
                              法官  吳  慧  娟
以  上  正  本  證  明  與  原  本  無  異
中    華    民    國    98    年    4     月    10    日
                              書記官  邱  彰  德


司法院資訊處製作；財團法人民間司法改革基金會備份。
